【裁判字號】    89,判,359
【裁判日期】    890217
【裁判案由】    地價稅
【裁判全文】
行  政  法  院  判  決                            八十九年度判字第三五九號
    原      告  建林工業股份有限公司
    代  表  人  甲○○
    訴訟代理人  張睿文  律師
    被      告  新竹市稅捐稽徵處
右當事人間因地價稅事件，原告不服財政部中華民國八十七年六月三十日台財訴字第
八七二一五一二六五號再訴願決定，提起行政訴訟。本院判決如左︰
    主  文
原告之訴駁回。
    事  實
緣原告所有坐落新竹市○○段○○段四一二等地號土地計十五筆，八十五年度地價稅
，被告以原告系爭土地其中東山段一小段五三五、五三五－一、五三七、五三七－一
、五三七－二、五三七－三、五八八等七筆土地，經被告於八十四年六月四日及八十
四年八月十五日前往現場實地勘查，發現大部分土地已整地並推出「綠色國度」預售
屋廣告及接待所，其餘土地亦荒蕪未作工廠使用，乃按一般稅率計課其八十五年度地
價稅。原告不服，申經復查結果，未准變更，循序提起訴願、再訴願，亦遭決定駁回
，遂提起行政訴訟。茲摘兩造訴辯意旨如次：
原告起訴意旨略以︰一、按「供左列事業直接使用之土地，按千分之十計徵地價稅。
但未按目的事業主管機關核定規劃使用者，不適用之：一工業用地、礦業用地。．．
．」、「核定按本法第十八條特別稅率計徵地價稅之土地，有左列情形之一者，應由
土地所有權人申報改按一般用地稅率計徵地價稅：一逾目的事業主管機關核定之期限
尚未按核准計畫完成使用者。二停工或停止使用逾一年者。」、「已登記之工廠停工
滿一年以上者，應由興辦工業人向該管稽徵機關，申請恢復按一般用地課稅。上開規
定實已考慮及已登記之工廠，若因經濟不景氣或其他原因影響而暫時停工時，在一年
內仍然給予按工業用地稅率課徵地價稅之優惠，期以減輕其地價稅負擔而希望興辦工
業人能克服困難早日復工。」及「依土地稅法第十七條及第十八條規定，得適用特別
稅率之用地，於適用特別稅率之原因、事實消滅時，應自其原因、事實消滅之次期起
恢復按一般用地稅率課徵地價稅。」分別為土地稅法第十八條第一項、同法施行細則
第十四條第二項、財政部七十二年五月十日臺財稅第三三二六九號及八十年五月二十
五日臺財稅第八○一二四七三五○號函規定綦詳。二、原告所有坐落新竹市○○段○
○段地號四一二等計十五筆土地，於民國八十四年四月初肇因於紅磚業經營不易，依
行為時工廠設立登記規則第十三條第二項規定，向工業主管機關報請自八十四年四月
至八十五年三月停工一年以下備查在案。故原告於八十四年四月報請暫時停工至八十
五年三月止，如於八十五年三月仍未報請復工備查時，方屬土地稅法施行細則第十四
條第二項第二款規定之「停工或停止使用逾一年」，依財政部八十年五月二十五日上
開函釋意旨，理應自「次期（即八十六年度）」起恢復按一般用地稅率課徵地價稅，
方為適法。被告即原處分（復查決定）機關自八十五年度即恢復按一般用地稅率課徵
地價稅，顯有違誤。三、次按「工業用地申請按千分之十稅率計徵地價稅案件，稽徵
機關為查明申請土地是否已按規劃使用，依土地稅法第十八條第一項第一款及同法施
行細則第十三條規定，係以工業主管機關之認定為準，則該適用工業用地特別稅率之
原因事實有否消滅，自亦應以工業主管機關之認定為宜。」為鈞院八十五年度判字第
七七三號、八十六年判字第一七二四號及八十六年判字第二○五三號判決，就原告其
他年度地價稅事件所採之一致見解。又自工廠設立登記規則第十三條第三項：「工廠
停工在一年以上者（季節性生產工廠在二年以上），同歇業，應將原領工廠登記證
繳銷，其不繳銷者失效。省（市）建設廳（局）並予公告之。」之規定以觀，被告應
向工業主管機關查明原告工廠暫停備查案之暫時停工起迄日期、有否同歇業等事實
，再作成適法之處分。系爭土地是否按工業主管機關核定規劃使用，有無適用一般或
特別稅率之原因事實發生或消滅，依上開說明，稽徵機關既應以工業主管機關之認定
為準，則被告逕以八十四年六月四日及同年八月十五日原告停工期間中，兩次至系爭
十五筆土地中之七筆土地實地勘查，發現未作工廠使用，即自行認定系爭十五筆土地
均無作工業使用，據以按一般用地稅率課徵原告系爭十五筆土地八十五年度地價稅，
於法殊有未合，其所為處分殊屬違誤。請撤銷原處分及一再訴願決定等語。
被告答辯意旨略以︰(一)被告於八十一年辦理地價稅減免稅地清查時，發現原告所有新
竹廠停工多時，土地已未依作工業使用，主要生產設備窯爐及七十－八十公尺高之煙
囪因開闢道路早於七十七年已拆除，殘存部分亦多年未予使用，土地荒蕪，雜草叢生
，建物已破舊不堪，非空置即放置廢棄機具，依現場實況該廠並無進行生產紅磚之實
。該廠並經臺灣省建設廳七十九年十一月六日七九建一字第三三五四七號公告註銷工
廠登記證在案（查此部分經新竹市政府以八十二年一月九日府建商字第九七號函告知
該廠因停工數年未自行申請工廠註銷登記，而由該府報請省建設廳註銷該工廠登記證
）。又原告於七十九年十一月間由臺灣省建設廳公告註銷工廠登記證後至本處八十一
年間進行清查前，原告被撤銷工廠登記證，而從未向新竹市政府申覆恢復工廠登記證
，直至被告清查取消工業用地優惠稅率後，又再申請恢復工廠登記證，重新按裝動力
用電，惟被告八十一至八十四年每年實地勘查，均未有生產事實而系爭土地目前大部
分已整地，並推出「綠色國度」預售屋廣告及接待所，有現場照片為證並取得新竹市
政府核發八二工建字第五七一號及八二工建字第六六○號之建築執照，又自承八十四
年四月起暫停營業，故其訴稱系爭土地八十五年度應按工業用地優惠稅率計課地價稅
，於法無據。(二)查原告既稱於八十四年四月暫停營業，並報請新竹市政府備查，則系
爭土地非作工業使用，按財政部八十年五月二十五日台財稅第八○一二四七三五○號
函釋規定「依土地稅法第十七條及第十八條規定，得適用特別稅率之用地，於適用特
別稅率之原因、事實消滅時，應自其原因、事實消滅之次期起恢復，按一般用地稅率
課徵地價稅」，系爭土地八十五年按一般用地稅率核課地價稅，尚無違誤。次查被告
曾數次行文函請原告所有系爭土地工業主管機關－新竹市政府查告系爭土地之使用情
形認定是否按工業用地核定規劃使用，即有無供工廠直接使用生產紅磚，經新竹市政
府先以八十五年六月二十七日八五府建商字第四三三○四號函復：『有關工廠校正之
處理方式為維護興辦工業人權益，工廠設施存在即可給予校正，至於該廠停工多年是
否解釋為「無作工業使用」請貴處逕依貴單位每年工業用地清查暨稅法有關規定辦理
。』復於八十六年一月二十一日八六府建商字第○一八一三號函復略以：「至於該公
司廠地是否持續作工業使用﹖依據土地稅法施行細則第十五條規定『適用特別稅率之
原因、事實消滅時，土地所有權人應於三十日內向主管稽徵機關申報。未於限期內申
報者依本法第五十四條第一項第一款之規定辦理』。該公司廠地若未按工業使用應主
動向貴處申報，貴處應依據每年辦理之工業用地清查結果，並參照該公司營業稅資料
及接水接電資料逕依稅法相關規定核定。．．．」等語。依其文義顯然原告之工廠校
正工業主管機關新竹市政府認為僅有工廠設施存在即予校正，並非原告有生產營運事
實，況原告所主張認定之工業主管機關－新竹市政府於函復中已明白明原告已停工
多年，並請被告依稅法有關規定辦理。又被告另就原告停工之事實未獲工業主管機關
認定，可否由稽徵機關逕予認定，專案向有權釋示之主管機關（財政部）請示，經奉
財政部八十六年十月二十二日台財稅第八六○六三七九七號函釋：「請依照本部八十
六年九月四日台財稅第八六○五一五八三○號函辦理。」而該八六○五一五八三○號
函釋則明白指出：「工廠用地，於停業期間仍設置原機器設備及存放原料，是否符合
按核定規劃使用，依上揭規定，仍宜由土地所有權人向工業主管機關取證，稽徵機關
始得憑以按工業用地稅率課徵地價稅；倘當事人無法取得工業主管機關出具仍按核定
規劃使用之證明文件，如經稽徵機關查明工廠確已停工，則依照本部八十年五月二十
五日台財稅第八○一二四七三五○號函釋，應自其實際停工逾一年之次年期起，恢復
按一般稅率課徵地價稅。」。系爭土地被告自八十一年至八十四年每年辦理工業用地
減免稅地清查時，發現均未有生產之事實，換言之，原告適用特別稅率之磚廠既停工
多年卻未依平均地權條例施行細則第三十三條第三項（土地稅法施行細則第十四條第
二項）規定，向被告申請改按一般用地稅率計課地價稅，已違反其應行作為之義務，
被告於清查時發現系爭土地未作工業使用，依據上揭財政部函釋規定，本於職權依據
事實改按一般用地稅率計課並無不當。又「按行政法院所為撤銷原決定及原處分之判
決，如係指摘事件之事實尚欠明瞭，應由被告機關調查事證另為處分時，該機關即應
依判決意旨或本於職權調查事證。倘依重為調查結果認定之事實，認前處分適用法規
並無錯誤，得維持已撤銷之前處分見解」為大法官釋字第三六八號解釋明訂。本案被
告業已遵照大院八十五年度判字第七七三號及八十六年度判字第一七二四號、二○五
三號判決意旨本於職權詳實調查，重為復查結果，仍維持相同之處分，亦即原告所有
系爭土地應按一般用地稅率計課地價稅。系爭土地多年來未作工業使用，被告自八十
一年起每年均派員實地勘查，現場均毫無生產跡象，尚非所稱逕以八十四年二次實地
勘查，即予認定未作工業使用，又被告於八十四年八月十五日派員前往現場實地清查
時發現系爭土地大部分已整地並推出「綠色國度」預售屋廣告及接待所，且其中七筆
土地已取得新竹市政府核發之建築執照，其餘土地則荒蕪雜草叢生，足證系爭土地並
無生產紅磚之事實，再者原告之工業主管機關－新竹市政府函復中已說明原告已停工
多年，且原告既已於八十四年八月報暫停營業，是被告已確實掌握原告多年未從事生
產之事實，本件系爭土地八十五年度顯然未按目的事業主管核定規劃使用，被告按一
般用地稅核課所憑藉尚非僅八十四年八月十五日一次之勘查而已，是系爭土地八十五
年按財政部八十六年九月十四日台財稅第八六○五一五八三○號函釋規定，應按一般
用地稅率課徵地價稅，原核定尚無違誤，請駁回原告之起訴等語。
    理  由
按「供左列事業直接使用之土地，按千分之十計徵地價稅，但未按目的事業主管機關
核定規劃使用，不適用之：一工業用地、礦業用地．．．」、「已核定按千分之十稅
率課徵地價稅之土地，如逾目的事業主管機關核定之期限尚未按核准計畫完成使用或
停工，停止使用滿一年以上者，應由土地所有權人申請按一般用地課稅。」及「依土
地稅法第十七條及第十八條規定得適用特別稅率之土地，土地所有權人應於每年（期
）地價稅開徵四十日前提出申請，逾期申請者，自申請之次年期開始適用，前已核定
而用途未變更者，以後免再申請。適用特別稅率之原因、事實消滅時，應即向主管稽
徵機關申報」，分別為平均地權條例第二十一條第一項（同土地稅法第十八條）、同
條例施行細則第三十三條第三項（同土地稅法施行細則第十四條第二項）及土地稅法
第四十一條所明定。又「土地稅法第十八條規定之工業用地按千分之十計徵地價稅，
但未按核定規劃使用者不適用之。至於是否已按核定規劃開始使用，應由工業興辦人
或土地所有權人向工業主管機關取證，稽徵機關憑以按特別稅率課徵地價稅，工業用
地之規劃使用，既係須經工業主管機關核定，其是否已按規劃開始使用，自宜以工業
機關之認定為準。」「依土地稅法第十七條及第十八條規定，得適用特別稅率之用地
，於適用特別稅率之原因、事實消滅時，應自其原因、事實消滅之次期起恢復按一般
用地稅率課徵地價稅。」「是否符合按核定規劃使用，依規定，仍宜由土地所有權人
向工業主管機關取證，稽徵機關始得憑以按工業用地稅率課徵地價稅；倘當事人無法
取得工業主管機關出具仍按核定規劃使用之證明文件，如經稽徵機關查明工廠確已停
工，則依照本部八十年五月二十五日台財稅第八○一二四七三五○號函釋，應自其實
際停工逾一年之次年期起，恢復按一般稅率課徵地價稅。」分別為財政部八十六年九
月十四日台財稅第三六四七二號函、八十年五月二十五日台財稅第八○一二四七三五
○號函及八十六年九月四日台財稅第八六○五一五八三○號函釋在案。本件原告所有
坐落新竹市○○段○○段四一二地號土地十五筆，被告於八十四年六月四日及八十四
年八月十五日前往現場實地勘查，發現大部分土地已整地並推出「綠色國度」預售屋
廣告及接待所，其餘土地亦荒蕪未作工廠使用，有八十四年六月四日現場相片可證，
原告亦未依首揭土地稅法第四十一條第二項規定於未作工廠使用時向主管稽徵機關申
報，被告以系爭土地既於八十四年即未作工廠使用，乃自次期之八十五年度地價稅改
按一般用地稅率核課八十五年度地價稅。原告訴稱伊於八十四年四月因紅磚業經營不
易，乃向工業主管機關報請自八十四年四月至八十五年三月停工一年備查在案，依財
政部八十年五月二十五日台財稅第八○一二四七三五○號函釋規定，八十五年四月為
適用特別稅率之原因事實消滅之期，應自其次期即八十六年起恢復一般用地稅率課徵
地價稅。且工業用地是否已按規劃使用既以工業主管機關之認定為準，則該適用工業
用地特別稅率之原因事實有否消滅，自亦應以工業主管機關之認定為宜，為本院八十
五年度判字第七七三號、八十六年判字第一七二四、二○五三號判決，就原告其他年
度地價稅事件所採之一致見解，系爭土地是否按工業主管機關核定規劃使用，有無適
用一般或特別稅率之原因事實發生或消滅，稽徵機關既應以工業主管機關之認定為準
，則被告逕以八十四年原告停工期間，兩次至系爭十五筆土地中之七筆土地勘查，發
現未作工廠使用，即認定系爭土地均無作工業使用，據以按一般用地稅率課徵八十五
年度地價稅，於法殊有未合，所為處分殊屬違誤云云。查原告所有系爭土地因供生產
紅磚，原按工業用地稅率計徵地價稅，惟其主要生產設備窯爐及七十－八十公尺高之
堙囪因開闢道路早於七十七年已拆除，被告於八十四年六月四日及八十四年八月十五
日前往現場實地勘查，發現大部分土地已整地並推出「綠色國度」預售屋廣告及接待
所，系爭土地其中七筆即新竹市○○段○○段五三五、五三五－一、五三七、五三七
－一、五三七－二、五三七－三、五八八號等七筆土地於八十二年間業已取得新竹市
政府核發八二工建字第五七一號及八二工建字第六六○號建築執照，其餘土地亦荒蕪
未作工廠使用，有現場照片及建築執照影本二紙附可證，且原告復自承自八十四年
四月起暫停營業，故系爭土地適用優惠稅率之原因自八十四年四月間即已消滅，惟原
告未於適用特別稅率之原因，事實消滅時向主管稽徵機關申報，被告自其原因，事實
消滅之次期即八十五年度改按一般用地稅率課徵地價稅，揆諸首開規定及說明，洵無
違誤。又財政部八十六年九月四日台財稅第八六○五一五八三○號函釋工業用土地其
工廠停業期間是否符合按核定規劃使用，宜由土地所有權人向工業主管機關取證，稽
徵機關始得憑以按工業用地稅率課徵地價稅，足見工廠停業期間，仍須以其土地確供
工業使用，始得適用工業用地稅率，則該函釋後段「倘當事人無法取得工業主管機關
出具仍按核定規劃使用之證明文件，如經稽徵機關查明工廠確已停工，．．．應自其
實際停工逾一年之次年期起，恢復按一般稅率課徵地價稅。」亦當係指經稽徵機關查
明工廠於停業期間，土地仍作工業使用之情形，始得自其實際停工逾一年之次年期起
，恢復按一般稅率課徵地價稅。本件原告雖曾於八十四年四月向工業主管機關申請自
八十四年四月至八十五年三月停工一年，惟實際上被告於八十四年六月四日及八十四
年八月十五日二次現場勘查時，系爭土地大部分已整地並推出「綠色國度」預售屋廣
告及接待所，其餘土地亦荒蕪未作工廠使用，已非靜態之停工，而係已事實變更作預
售屋賣場使用，原告八十四年度四月間已無工業使用，或靜態停工之事實，自不得主
張其八十五年度地價稅仍適用工業用地特別稅率。又關於系爭土地適用特別稅率原因
是否消滅之事實未獲主管機關之認定，可否由稽徵機關逕予認定乙節，查被告曾數次
行文函請原告所有系爭土地工業主管機關－新竹市政府查告系爭土地之使用情形認定
是否按工業用地核定規劃使用，即有無供工廠直接使用生產紅磚，經新竹市政府先以
八十五年六月二十七日八五府建商字第四三三○四號函復略以：『．．．至於該廠停
工多年是否解釋為「無作工業使用」請貴處逕依貴單位每年工業用地清查暨稅法有關
規定辦理。』復於八十六年一月二十一日八六府建商字第○一八一三號函復略以：「
該公司廠地若未按工業使用應主動向貴處申報，貴處應依據每年辦理之工業用地清查
結果，並參照該公司營業稅資料及接水接電資料逕依稅法相關規定核定。．．．」等
語。被告復專案向財政部請示，經財政部八十六年十月二十二日台財稅第八六○六三
七九七號函釋：「請依照本部八十六年九月四日台財稅第八六○五一五八三○號函辦
理。」而該八六○五一五八三○號函亦明白指出工廠用地於停業期間是否符合按核定
規劃使用，如當事人無法取得工業主管機關出具仍按核定規劃使用之證明文件，稽徵
機關得依查明結果辦理在案，原告執詞主張系爭土地應取得工業主管機關之認定資料
，核非可採。被告依清查結果以系爭土地八十四年度即有未作工業用地使用，自次期
即八十五年度改按一般用地稅率核課，並無違誤，一再訴願決定遞予維持，亦無不合
，原告起訴論旨，難認有理由，應予駁回。
據上論結，本件原告之訴為無理由，爰依行政訴訟法第二十六條後段，判決如主文。
中    華    民    國     八十九      年      二      月      十七       日
                    行 政 法 院 第 三 庭
                                審 判 長 評  事      曾  隆  興
                                         評  事      鄭  淑  貞
                                         評  事      林  家  惠
                                         評  事      張  瓊  文
                                         評  事      徐  瑞  晃
右  正  本  證  明  與  原  本  無  異
                                         法院書記官  阮  桂  芬
中    華    民    國     八十九      年      二      月      十七       日


司法院資訊處製作；財團法人民間司法改革基金會備份。
